【裁判字號】    92,台上,400
【裁判日期】    920227
【裁判案由】    塗銷所有權移轉登記
【裁判全文】
最高法院民事判決                                九十二年度台上字第四００號
    上  訴  人  乙○○
                丙○○
                庚○○
                己○○
                丁○○
                辛○○
    共      同
    訴訟代理人  吳鼎慶律師
    被 上訴 人  甲○○
                戊○○
    共      同
    訴訟代理人  周春霖律師
右當事人間請求塗銷所有權移轉登記事件，上訴人對於中華民國九十年六月五日台灣
高等法院台中分院第二審判決︵八十六年度上字第一二四號︶，提起上訴，本院判決
如左：
    主  文
上訴駁回。
第三審訴訟費用由上訴人負擔。
    理  由
本件上訴人主張：伊之被繼承人施秋並未於民國七十一年二月五日，將其所有坐落彰
化縣埔鹽鄉○○段八六九、八七０地號（重測前為石牌腳段一六六、三八二地號）田
地二筆（下稱系爭土地）出賣與被上訴人甲○○，詎甲○○竟利用保管施秋印鑑章之
機會，擅將該印鑑章蓋於不動產預定買賣契約書「賣主」欄內，再由甲○○之夫施西
田偽簽施秋之姓名於該買賣契約「乙方」（即出賣人）欄內，表示施秋將系爭土地以
新台幣（下同）二百五十萬元價格，出售與甲○○，而於七十三年十二月十日以該偽
造之不動產預定買賣契約書（以下稱系爭買賣契約書），辦理系爭土地所有權移轉登
記與甲○○指定之名義人即被上訴人戊○○。因雙方爭執該買賣關係之存否，伊自有
提起確認之訴之法律上利益。況系爭土地為農地，該買受人甲○○及登記名義人戊○
○均無自耕能力，不能承受農地，所訂系爭買賣契約，顯係以不能之給付為標的，亦
屬無效。縱認系爭買賣契約為有效，但買受人甲○○尚未付清買賣價金，伊仍得以出
賣人之繼受人地位，依系爭買賣契約第十條約定解除該契約，並以起訴狀繕本之送達
作為解除契約之意思表示。爰本於買賣無效、解除契約回復原狀及不當得利等法律關
係，求為確認甲○○與伊之被繼承人於七十一年二月五日就系爭土地之買賣關係不存
在、命戊○○將系爭土地所為所有權移轉登記予以塗銷之判決。
被上訴人則以：上訴人之被繼承人施秋確以二百五十萬元之價格，將系爭土地出售與
甲○○，系爭買賣契約自屬真正。雙方訂約時，既約定登記名義人由買受人甲○○指
定登記與有自耕能力之人，施秋將系爭土地所有權移轉登記與甲○○所指定有自耕能
力之戊○○，該買賣即非無效。戊○○依據系爭買賣契約取得系爭土地所有權，亦非
無法律上原因，上訴人訴請確認甲○○與施秋間之買賣關係不存在及命戊○○將系爭
土地所有權移轉登記塗銷，均非有理由等語，資為抗辯。
原審依調查證據為辯論之結果，以：上訴人於起訴狀中明確自認稱：共同原告（即上
訴人）之父施秋於七十一年二月五日，與被告（即被上訴人）甲○○訂立系爭不動產
買賣契約書，雙方議定之買賣價格為二百五十萬元（僅爭執契約之效力及有否合法解
除）等情，依民事訴訟法第二百七十九條第一項之規定，被上訴人就此事實自無庸再
為舉證。且上訴人於八十五年間，曾執系爭買賣契約書主張施秋出售系爭土地與甲○
○後，經伊解除契約，而聲請法院對戊○○所有系爭土地為假處分裁定云云，亦見上
訴人已自認系爭買賣契約為真正。參以系爭買賣契約書上出賣人「施秋」筆跡，經法
務部調查局鑑定結果，認為契約書上「立約人乙方（指出賣人）」欄下最下方「施秋
」之字跡，與「施秋、施龍科所訂土地、建築改良物登記申請書」上「義務人簽名」
欄內「施秋」二字及「施秋、施龍科所訂土地、建築改良物買賣所有權移轉契約書」
上「出賣人簽名」欄內「施秋」二字，暨「台北市第十信用合作社施秋之印鑑卡」上
「存戶簽章」欄內「施秋」二字之字跡均相同，復有該局八十八年四月七日88陸二字
第88020930號函送之鑑定通知書可稽，益證系爭買賣契約書係上訴人之被繼承人施秋
本人與甲○○所簽立無誤。上訴人對系爭買賣契約書上「立約人（乙方）（按指出賣
人）」欄下方蓋用之施秋印鑑章，既不否認其真正，而其主張該印章係甲○○所盜蓋
，已為被上訴人所否認，上訴人又未能舉證以實其說，即難採信。況被上訴人所辯：
系爭土地於七十三年十二月十日完成所有權移轉登記手續，登記為戊○○名義後，施
秋即將系爭土地交付被上訴人占有管業迄今，為上訴人所不否認，而系爭土地原所有
人施秋係於土地交付管業後之七十五年六月二十日始亡故，如果系爭買賣契約係偽造
，施秋何以願將系爭土地交付管業？又何以不在其生前對被上訴人請求塗銷登記回復
土地占有？更見系爭買賣契約係屬真正，上訴人所稱：該買賣契約係偽造者云云，為
不足取。又系爭買賣契約訂立時，系爭土地尚在重劃中，為兩造所不爭，並有土地登
記簿謄本可稽，依當時農地重劃條例第十九條第一項規定：「直轄市或縣（市）主管
機關應自辦理分配之日起，一定期限內停止受理土地權利移轉及設定負擔之登記。但
抵押權設立之登記，不在此限」，故雙方所訂契約末頁加記：「本買賣標的物現正參
加義和圳重劃區重劃中，致無法辦理產權移轉登記手續，乙方（指施秋）為表買賣之
誠意，願先提供上開不動產設定抵押權予甲方」等語，可知系爭買賣契約訂立時，因
買賣標的物之土地尚在重劃中，無法直接辦理所有權移轉登記，出賣人施秋為表示出
售土地之誠意，始先提供該土地設定抵押權與買受人甲○○。足見施秋確有將系爭土
地出售與甲○○。上訴人指稱：「如真有買賣之意思，訂立買賣契約時，隨即向地政
機關辦理移轉登記即可，豈須多此一舉」云云，尚屬無據。其次，系爭買賣契約當事
人既已知悉買賣標的係屬農地，並約明登記名義人由買受人指定，其後復會同將該農
地移轉登記予取得有自耕能力證明之戊○○，系爭買賣契約書第九條第一款之約定，
自應解為買受人可自由指定有自耕能力之人為登記名義人，始符當事人之真意；且據
經辦之代書施明森結證屬實，則系爭買賣契約即非無效。嗣戊○○於七十三年八月二
十五日獲准核發自耕能力證明書，於七十三年十二月十日受移轉登記為系爭土地之所
有權人，亦無不合。上訴人以戊○○之職業變動情形，指稱彰化縣埔鄉公所違規發
給自耕能力證明書，顯不足採。至系爭買賣契約書上所載用以支付買賣價金之五張支
票，其受款人均指定為「施秋」並經出賣人施秋背書轉讓他人後分別由李澄濤、李吳
雪、吳幸雄及黃顏碧玉等人提示兌領，有支票正、背面影本為憑，並經林月嬌、李澄
濤證述明確，足認施秋已收訖系爭土地之買賣價金。甲○○辯稱：價金已付清，即堪
採信。綜上所述，上訴人之被繼承人施秋確將其所有系爭土地，以二百五十萬元價格
出售與甲○○，並約定將土地所有權移轉登記與甲○○所指定具有自耕能力之人，復
如數收受價金二百五十萬元，再於系爭土地重劃公告確定後，與甲○○指定之登記名
義人戊○○訂立不動產所有權移轉契約，將重劃後改編為義和段八六九、八七０號土
地之所有權全部移轉登記與甲○○所指定經施秋同意具有自耕能力之戊○○。為原審
心證之所由得，因而維持第一審所為被上訴人勝訴之判決，駁回上訴人之上訴，經核
於法洵無違誤。縱原審就上訴人主張被上訴人於七十三年十二月十日辦理系爭土地移
轉登記時所使用之印鑑證明是否係違法不實核發，未予論及，對判決之結果，尚不生
影響。上訴論旨，猶就原審取捨證據、認定事實及解釋契約之職權行使指摘原判決違
背法令，求予廢棄，非有理由。
據上論結，本件上訴為無理由，依民事訴訟法第四百八十一條、第四百四十九條第一
項、第七十八條，判決如主文。
中      華      民      國    九十二    年      二      月    二十七    日
                              最高法院民事第七庭
                                  審判長法官  蘇  茂  秋
                                        法官  徐  璧  湖
                                        法官  朱  建  男
                                        法官  蘇  達  志
                                        法官  沈  方  維
      右正本證明與原本無異
                                              書  記  官
中      華      民      國    九十二    年      三      月     十一     日


司法院資訊處製作；財團法人民間司法改革基金會備份。
